【裁判字號】    94,訴,828
【裁判日期】    950711
【裁判案由】    給付電費
【裁判全文】
臺灣臺南地方法院民事判決               94年度訴字第828號
原      告  台灣電力股份有限公司台南區營業處
法定代理人  丙○○
訴訟代理人  戊○
            乙○○
            丁○○
被      告  甲○○○
訴訟代理人  許安德利律師
            許世律師
上列當事人間請求給付電費事件，本院於民國95年6月23日言詞
辯論終結，判決如下：
    主    文
被告應給付原告新台幣捌萬柒仟肆佰捌拾肆元，及自民國九十四
年七月二十二日起至清償日止，按年息百分之五計算之利息。
訴訟費用由被告負擔。
本判決得假執行。但被告如於執行標的物拍定、變賣前，以新台
幣捌萬柒仟肆佰捌拾肆元為原告預供擔保，得免為假執行。
    事 實 及 理 由
一、按訴狀送達後，原告不得將原訴變更或追加他訴，但請求之
    基礎事實同一、擴張或減縮應受判決事項之聲明者，不在此
    限，民事訴訟法第255條第1項第2款、第3款定有明文。再按
    不當得利返還請求權與損害賠償請求權，法律上之性質雖有
    未同，但二者訴訟上所據之事實如屬同一，則原告起訴時雖
    係基於侵權行為之法律關係，然在訴訟進行中於他造為時效
    之抗辯後，亦不妨再基於不當得利之請求權而為主張 (最高
    法院著有56年度台上字第3064號判例意旨可資參照)。本件
    原告主張被告以破壞電表封印鎖，改變電表內部構件，使電
    表迴轉變慢，計量失效不準之方式，竊取電力，侵害其權利
    ，請求損害賠償，因被告為時效抗辯，乃改依不當得利之請
    求權為主張，即非法所不許；又原告於起訴時原請求被告應
    給付新台幣 (下同)581,769 元，及自起訴狀繕本送達翌日
    起至清償日止，按年息百分之5計算之遲延利息，嗣原告於
    本院民國94年11月29日言詞辯論時，減縮聲明請求被告應給
    付87,484元，及自起訴狀繕本送達翌日起至清償日止，按年
    息百分之5計算之遲延利息，核與上開規定相符，自應准許
    ，合先敘明。
二、本件原告起訴主張：被告甲○○○於臺南縣佳里鎮忠仁里忠
    仁117-13號使用原告電力，原告於88年6月3日派員檢查上址
    電表 (電號：00-0000-00，下稱系爭電表)，發現電表封印
    鎖遭破壞，電表內部構件遭改變，導致電表迴轉變慢，計量
    失效不準，遂當場會同被告製作「用電實地調查書」認證成
    案，調查書中除有林明義等3名警員會同證明外，被告亦親
    自按壓手印認證成案，違章用電之事證至為明確，若被告無
    竊電情事，其豈願在「用電實地調查書」上按壓手印簽認。
    本案刑事部分雖經法院以無積極證據證明被告有竊電之動機
    為由判決被告無罪，惟該案現場查緝時，電表封印鎖係遭挖
    掘破壞，封印鉛偽造，帶動轉盤轉動的齒輪粗紋被換成細紋
    ，導致電表迴轉變慢，計量減少，導致電費短收之損失是事
    實，則於電表計量失準期間，被告受有短繳電費之不當利益
    ，爰依民法第179條規定請求原告返還其所受利益。被告於
    查緝時之用電設備達86KW，其中冷氣機即佔76KW，頗具經營
    規模，並非一般小吃餐飲店，根據其88年4月電度13,16 0度
    (用電期間：88年1月25日至88年3月24日)、6月電度18,160
    度 (用電期間：88年3月25日至88年5月24日)，期間並非夏
    季用電，電度已如此之高，顯示當時已正常營業。本件於88
    年6月3日查獲，88年6月17日換裝正當電表後，被告88年8月
    用電度數突升為27,978度，88年10月、88年12月更分別高達
    38,120度及39,400度，顯然被告在查獲前電表係處於計量失
    準狀態。綜上，被告自應返還原告電表失準期間減少支出之
    電費。而按原告公司營業規則第63條規定，電度表計量失準
    延遲發覺或電度表計量失準期間用電變化特殊者，得按電度
    表計量原理或用電時間及負荷情形推算，原告主張自87年12
    月28日被告電表新設至88年6月3日為原告查獲止，被告應依
    據其於88年6月17日換裝新表後之同期用電紀錄作為推算依
    據，依此計算，被告應返還原告換失準期間之不當得利合計
    為新台幣 (下同)87,484 元 (計算方式：《隔年同期使用之
    總度數68,650度－原告已付費總度數39,720度》×3.024元/
    度，元以下四捨五入)。爰依不當得利之法律關係提起本件
    訴訟，並聲明：被告應給付原告87,484元，及自起訴狀繕本
    送達被告之翌日起至清償日止，按年息百分之5計算之遲延
    利息等語。
三、被告則以：原告所稱被告於88年6月間竊電情事悉屬虛構事
    實。88年6月3日原告捺指印之「用電實地調查表」僅係涉嫌
    而已，嗣經刑事調查證據程序證實，原告並無竊電之情事。
    查獲之當場並無法確認拆卸下來之電表係屬違章電表，原告
    公司人員黃朝琴亦稱需送請鑑定才可知悉，故所謂「用電實
    地調查表」僅係現狀記錄表而已。又本件現場查緝時，並未
    確認電表係偽品，且原告事後提出於法院之偽品電表是否為
    當日所扣案者，原告在刑事程序中，始終無法證明，又如何
    證明被告受有短繳電費之不當利益? 又本件電表封印鎖於刑
    事程序中，經成功大學及法務部調查局勘驗鑑定，認無法鑑
    定是否遭破壞，有相關函覆在卷可稽。更有甚者，刑事程序
    中，原告從未提出封印鎖偽造之問題，現空言指摘，是何居
    心? 原告一再陳稱封印鎖、封印鉛及電表齒輪遭破壞，僅係
    原告片面之詞而已，原告應舉證證明之。雖原告改依不當得
    利之法律關係請求，所據理由係以該年度與隔年度之用電量
    差額推算，顯然不當。依刑事卷原告所提房屋用電記錄表觀
    之，88年2月份為4,720度、同年4月份為13,160度、同年6月
    份為18,160度、同年8月份為27,978度，經原告更換電表後
    ，同年10月份為38,120度，顯見被告用電量於更換電表前，
    即呈逐月增加，與一般竊電行為乃用電量遽減不同。此即與
    被告陸續增加設備情形相符，因被告陸續增裝各種電機設備
    ，尤其在增設一座36人座之大型玻璃屋後，用電當然會增加
    ，且除1樓以外，增用2、3樓部分，當然用電量會增加。去
    年被告將房屋出租予他人開設「健康煮」餐廳，除原有抽水
    器3台及1.5噸馬達外，全屋騰空交付，因而拆卸其餘電器設
    備 (3台分離式冷氣機、1台60噸中央空調、2台大型臥式冰
    櫃、2台冷藏冷凍冰箱、1台中型臥式冷藏冰箱、1台冷藏櫃
    、3台大型立式冰箱、1台義式咖啡機)全部售予訴外人李正
    彬，足證被告設施增加，致用電量增加，乃正常現場。如依
    原告所指，豈非只要用電戶日後用電增加，即可推斷先前用
    電有不當得利之問題，如此主張荒謬至極等語，資為抗辯。
    並聲明：原告之訴及假執行之聲請均駁回；如受不利判決，
    願供擔保請准宣告免為假執行等語。
四、原告主張被告於87年12月28日，向其申請使用電號00000000
    電表等情，為被告所不爭執，並有原告表燈新設登記單1紙
    在卷可稽，堪信為真實。惟原告主張上開電表之封印鎖遭人
    破壞，電表內部構造遭改變，導致電表迴轉變慢計量失效不
    準，被告自應返還電表失準期間所受之短繳電費之不當得利
    等情，則為被告所否認，並辯稱：被告並無竊電之行為業經
    刑事調查證據程序證實；本件電表是否係屬違規電表，須送
    請鑑定始能得知，原告所稱電表之封印鎖、封印鉛及齒輪遭
    破壞乙節，僅係原告片面之詞，原告始終無法證明其於刑事
    案件提出之電表即為當日查扣之電表，如何能證明被告受有
    短繳電費之不當得利等語。是本件所應審究者，即為：系爭
    電表是否有因內部構件遭改變，導致電表迴轉變慢計量失效
    不準之情形? 原告請求被告返還短繳電費之不當得利有無理
    由?茲審酌如下：
(一)按無法律上之原因而受利益，致他人受有損害者，應返還其
    利益，民法第179條前段定有明文，又依不當得利之法則請
    求返還不當得利，以無法律上之原因而受利益，致他人受有
    損害為其要件，故其得請求返還之範圍，應以對方所受之利
    益為度 (最高法院著有61年度台上字第1695號判例意旨可資
    參照)，而所謂無法律上原因，係指法律應歸屬受損人之利
    益，由受益人不當取得之情形而言。本件原告主張被告因電
    表失準短計用電量，受有短繳電費利益之事實，自應由原告
    就此項事實負舉證責任。查系爭電表業已因招領逾期經臺灣
    臺南地方法院檢察署銷毀，有本院調取扣押物條1件在卷可
    稽；惟查，本件原告係於88年6月3日會同警員當場查獲被告
    所使用之電號00000000電表，封印鎖被打開，電表內部遭改
    造等情，有用電實地調查書1件及現場照片6幀附於刑事卷可
    參(見臺南縣警察局佳里分局刑案偵查卷宗第7頁及第9頁至
    第11頁)，且經證人即原告公司稽查員黃朝琴於本院刑事案
    件審理時證述：「 (問：當天情形?) 我們會同用電人去看
    電表，封印都已破壞，現場查獲電表零件都是偽造的，提出
    正品和偽造零件，只要鍋螺如果有更動，齒輪的咬合就不同
    ，本件鍋螺有更動過，所以齒輪會走的比較慢」、「（問：
    88年6月3日到案發現場查緝時，裝設電表箱的鎖頭有無被破
    壞?) 有3個封印鎖，有被撬開再被塞進去，有被破壞的痕跡
    ，又被裝回去，電力公司要打開電表箱的話，就會把鎖剪掉
    ，沒有鑰匙。」、「 (問：電表封印如何被破壞?) 有被撬
    開，再插入。」等語 (見本院刑事卷第16、55、56頁)，另
    證人即台電公司稽查股長吳耀民在原審亦結證稱：「現場裝
    設5個封印鎖，88年6月3日扣4個封印鎖，另1個封印鎖沒有
    動它，留在現場，扣案4個封印鎖其中3個封印鎖有被打開過
    再裝回去的痕跡，動電表內部要將封印鎖打開，把封印鎖打
    開才能動電表。現場是確定封印鎖有被動過，才會會同當事
    人、警察將電表拆下。」、「齒輪部分是當場查扣，還在電
    表裡沒有拿下，裡面的偽品肉眼可看出。」等語明確 (見本
    院刑事卷第59頁)，且參以證人黃朝琴、吳耀民雖為原告公
    司職員，惟渠等在查獲本案之前與被告素不相識，並無任何
    怨隙，衡情該職員等人實無甘冒偽證刑罰風險，虛構事實誣
    陷被告之必要，自堪信原告主張系爭電表確實有因內部構件
    遭改變，導致電表迴轉變慢計量失效不準等情為真實，被告
    辯稱原告無法證明其事後提出於法院之電表確係被告所申請
    及系爭電表確有遭改造之情事云云，尚不足採。況查，被告
    於前揭刑事案件審理中，亦多次陳稱：「本件是原先就是裝
    設不符合標準的電表」、「我們壞疑一開始裝上的電表就是
    有問題的電表…」等語 (見臺灣高等法院臺南分院91年10月
    22日、91年12月24日訊問筆錄)，由此可知被告於刑事案件
    審理時，亦不否認系爭電表確實有計量失準之情事，僅辯稱
    本件應係原告一開始就裝設不符合標準之電表等語，是被告
    於本院審理時始又否認系爭電表有計量失準之情形云云，自
    難認為可採。
(二)被告辯稱原告對其提出違反電業法告訴之刑事案件，經檢察
    官提起公訴後，嗣經本院及臺灣高等法院臺南分院判決無罪
    確定在案乙節，為原告所不爭執，且經本院調取臺灣臺南地
    方法院檢察署89年度偵字第7035號偵查卷、本院90年度訴字
    第531號及臺灣高等法院臺南分院91年度上訴字第1172號刑
    事卷宗核閱無誤，自堪信屬實。惟查，刑事判決所為事實之
    認定，於獨立民事訴訟之裁判時，本不受其拘束，況且綜觀
    前開刑事確定判決書之內容，係認為經調查證據之結果，並
    無確切證據足資證明被告有竊電之動機，及破壞電表封印鎖
    ，進而更動電表之能力與行為，無法證明被告有竊電之行為
    ，因而判決被告無罪，然前開刑事判決並未認定系爭電表並
    無遭人改造或計量失準之情形，自難僅以被告被訴違反電業
    法案件業經判決無罪確定在案，即認被告並無受有短繳電費
    之不當得利。再者，被告雖辯稱本件電表封印鎖於刑事程序
    中，經國立成功大學及法務部調查局勘驗鑑定，均認為無法
    鑑定是否遭破壞云云，然揆諸國立成功大學及法務部調查局
    之回函，其中國立成功大學係以「有關貴院函請鑑定封印鎖
    一案，經查本校因無斷層攝影設備，故歉難辦理。」；另法
    務部調查局則係以「有關鑑定送驗台電封印鎖是否有經過外
    力開啟後再重複使用乙事，因無標準品對照，無法比對鑑定
    。」，此有國立成功大學及法務部調查局函文2件附於臺灣
    高等法院臺南分院刑事卷可稽，足見國立成功大學及法務部
    調查局分別係因無斷層攝影設備及標準品對照，故無法進行
    鑑定，並無被告所稱無法鑑定系爭封印鎖究竟有無遭破壞之
    情形，被告此部分抗辯，尚非可採。
(三)再依據原告提出為被告不爭執之88年2月至89年2月用電資料
    ，原告在88年2月至88年6月期間，平均每月用電度數為7,20
    8度；而被告之電表於經原告查獲換裝新表後之88年8月至89
    年2月期間，平均每月用電度數立即攀升為15,902度，且比
    較被告遭原告查獲前之88年4月、6月與其遭原告查獲並換裝
    新表後之89年4月、6月同期用電紀錄，被告遭查獲前之用電
    度數竟比換裝新表後之同期用電度數分別短少8,400度、13,
    080度，益證被告於88年2月至88年6月份之用電度數確實過
    低，系爭電表自88年2月起至遭查獲之88年6月3日止，確有
    計量失準之情事，足資認定，被告雖辯稱其用電度數增加係
    因陸續裝設各種電機設備所致等語，然被告就此項有利於己
    之事實，並未舉證以實其說，自難憑採。
(四)從而，系爭電表既有因電表內部鍋螺遭改造，使電表計費失
    準等情，則該電表所測出之用電度數即有短少，原告以失準
    之電表所測度數作為繳納電費依據，被告受有短付電費之利
    益，要無疑問。而按台灣電力公司營業規則第63條規定，電
    度表計量失準延遲發覺或電度表計量失準期間用電變化特殊
    者，或其他原因不能適用前述各項推算規定時，電度表計量
    失準期間之用電量，得按電度表計量原理或用電時間及負荷
    情形推算。是以，本件原告雖未能證明被告確實有竊電行為
    ，然被告確實因為系爭電表失準，而在88年2月至88年6月期
    間，受有短付電費之利益，致原告受有損害，業如前述，則
    原告依據上開規定，主張以被告88年6月17日換裝新表後之
    同期用電紀錄作為推算被告正常用電度數，並請求被告返還
    失準期間之電費87,484元 (計算方式：《隔年同期使用之總
    度數68,650度－被告已付費總度數39,720度》×3.024元/度
    ，元以下四捨五入)，及自起訴狀繕本送達翌日即94年7月22
    日起至清償日止，按年息百分之5計算之利息，為有理由。
五、綜上所述，被告於87年12月28日至88年6月3日期間，因電表
    失準而短付電費，受有不當得利，原告依不當得利之法律關
    係，向被告追償88年2月至88年6月份短付之電費，並加計遲
    延利息，於法自屬有據，應予准許。
六、又本件所命被告應給付之金額未逾500,000元，爰依民事訴
    訟法第389條第1項第5款規定，依職權宣告假執行，並依被
    告之聲請，准供擔保，免為假執行之宣告。
七、本件事證已臻明確，兩造其餘攻擊防禦方法，核與判決結果
    不生影響，爰不一一論述，併此敘明。
八、據上論結，原告之訴為有理由，依民事訴訟法第78條、第38
    9條第1項第5款、第392條第2項、第3項，判決如主文。
中    華    民    國    95    年    7     月    11    日
                  民事第五庭    法  官  孫淑玉
右正本證明與原本無異。
如不服本判決，應於送達後20日內向本院提出上訴狀 (須附繕本
)。
中    華    民    國    95    年    7     月    12    日
                                書記官  凌昇裕


司法院資訊處製作；財團法人民間司法改革基金會備份。
